【裁判字號】    99,抗,148
【裁判日期】    990129
【裁判案由】    聲明異議
【裁判全文】
臺灣高等法院民事裁定                   99年度抗字第148號
抗  告  人  新巨企業股份有限公司
法定代理人  甲○○
相  對  人  日特株式會社（即日特機械股份
            有限公司）
法定代理人  乙○○○
上列當事人間返還提存物聲明異議事件，抗告人對於中華民國98
年12月28日臺灣臺北地方法院98年度審事聲字第134號裁定提起
抗告，本院裁定如下：
    主  文
抗告駁回。
抗告費用由抗告人負擔。
    理  由
一、本件相對人日特株式會社（即日特機械股
    份有限公司）於原法院聲請意旨，略以：伊前依原法院97年
    度裁全字第8006號假扣押裁定（下稱系爭假扣押裁定），為
    異議人提供擔保金新台幣（下同）1,920萬元（下稱系爭提
    存物），並以原法院97年度存字第4804號提存事件提存在案
    ，嗣本件抗告人新巨企業股份有限公司對系爭假扣押裁定提
    起抗告，經本院97年度抗字第2106號裁定廢棄系爭假扣押裁
    定及駁回假扣押之聲請，並為最高法院98年度台抗字第195
    號裁定所維持。抗告人乃聲請撤銷系爭假扣押執行程序，該
    假扣押程序已終結，經伊定21日期間催告受擔保利益人即抗
    告人行使權利而未行使，爰依民事訴訟法第104條第1項第3
    款規定，聲請返還系爭提存物等語。
二、原法院則以：系爭假扣押裁定業經廢棄，相對人之假扣押聲
    請亦經駁回確定，抗告人並已聲請撤銷系爭假扣押執行程序
    ，且距相對人收受系爭假扣押裁定已逾30日，相對人已不得
    再聲請執行，應認已合於民事訴訟法第104條第1項第3款所
    定「訴訟終結」。而相對人定21日期間催告抗告人行使權利
    ，雖抗告人於98年6月22日以存證信函主張有損害賠償及遞
    狀向最高法院聲請核定第三審律師酬金，惟迄未對相對人行
    使權利，應認其未行使權利。爰准相對人聲請返還系爭提存
    物。
三、本件抗告人於原法院聲明異議及本院抗告意旨略以：伊於98
    年6月15日收受相對人所為催告行使權利之台北海南郵局第
    723號存證信函，即於98年6月22日以新店大坪林郵局第0011
    2號存證信函就系爭提存物主張損害賠償，並於同日具狀向
    最高法院聲請核定第三審律師酬金，業經最高法院於98年8
    月28日核定第三審律師酬金為1萬元，足見伊就相對人所為
    之假扣押執行，確受有損害，並已行使權利。乃原法院竟援
    引最高法院80年台抗字第413號判例、最高法院72年台抗字
    第181號判例、70年6月16日70年度第17次民事庭會議決議意
    旨及鈞院86年度抗字第3519號裁定，認為民事訴訟法第104
    條第1項第3款所謂「行使權利」，係指「向法院起訴或為與
    起訴相同效果之訴訟行為（如聲請調解或聲請發支付命令）
    」而言，進而以伊上開行為，並未合於「行使權利」之要件
    ，駁回伊之聲明異議，顯係增加法律所無之限制，實已嚴重
    影響伊之權益，自有未當。爰提起抗告，求予廢棄原裁定，
    駁回相對人返還系爭提存物之聲請等語。
四、按返還假扣押裁定所命提供擔保之提存物，依民事訴訟法第
    106條準用第104條之規定，須符合：(一)應供擔保之原因消滅
    者。(二)供擔保人證明受擔保利益人同意返還者。(三)訴訟終結
    後，供擔保人證明已定20日以上之期間，催告受擔保利益人
    行使權利而未行使者，或法院依供擔保人之聲請，通知受擔
    保利益人於一定期間內行使權利並向法院為行使權利之證明
    而未證明者之要件，法院始得裁定返還擔保金。所謂訴訟終
    結，包括執行程序終結；於假扣押執行事件，如供擔保之債
    權人已撤回假扣押之執行，其撤回執行距其收受為執行名義
    之假扣押裁定已逾30日，依強制執行法第132條第3項規定已
    不得再聲請強制執行者，亦可認為訴訟終結。所謂受擔保利
    益人行使權利，係指「向法院起訴或為與起訴相同效果之訴
    訟行為（如聲請調解或聲請發支付命令）而言」，倘僅以言
    詞或存證信函催告請求，尚難謂已行使權利。最高法院80年
    台抗字第413號判例參照。
五、經查：
    (一)本件相對人前依系爭假扣押裁定，向原法院提存系爭提存
      物，嗣系爭假扣押裁定經廢棄，假扣押聲請亦經駁回確定
      ，抗告人並已撤銷系爭假扣押執行程序，應認系爭假扣押
      程序已終結。相對人乃於98年6月12日發函催告抗告人如
      因系爭假扣押而受有損害，應於文到21日內行使權利等語
      ，抗告人則於98年6月15日收受該催告函等情，有系爭假
      扣押裁定、提存書、本院97年度抗字第2106號、最高法院
      98年度台抗字第195號民事裁定、原法院98年5月26日民事
      執行處通知系爭假扣押程序之執行命令應予撤銷、存證信
      函、掛號郵件收件回執等件為證，並為抗告人所不爭執，
      應堪信實。
    (二)本件抗告人於98年6月15日收受相對人催告行使權利之存
      證信函，雖於98年6月22日致函相對人，表明將對系爭提
      存物主張損害賠償等語，並於同日向最高法院聲請核定第
      三審律師酬金，經最高法院於98年8月13日以98年度台聲
      字第813號裁定核定為1萬元等情，亦有相對人所不爭執之
      存證信函、聲請狀、掛號郵件收件回執、最高法院民事裁
      定等件可稽。惟揆諸前揭說明，抗告人以上開存證信函為
      損害賠償之主張，及向最高法院聲請核定第三審律師酬金
      ，既非屬向法院起訴或為與起訴相同效果之聲請調解、聲
      請發支付命令等訴訟行為，尚難謂已合法行使權利。
    (三)至抗告人所稱最高法院80年台抗字第413號判例（本院86
      年度抗字第3519號裁定亦援引該判例）認為受擔保利益人
      行使權利，係指向法院起訴或為與起訴相同效果之訴訟行
      為，顯係增加民事訴訟法第104條第1項第3款所未規定之
      限制要件，已嚴重影響其權益乙節。非惟為相對人所否認
      ，且上開判例係闡釋民事訴訟法第104條第1項第3款之規
      定，具有補充法條文字精簡致涵義狹隘之不足。此觀民事
      訴訟法第496條第1項第1款「適用法規顯有錯誤」之再審
      事由，倘依抗告人所言，僅能以法條文字為限，則將形成
      祇能因適用「法律規定」有錯誤，始得為再審事由之結果
      ；但經由最高法院71年台再字第210號判例闡釋為：「民
      事訴訟法第四百九十六條第一項第一款所謂適用法規顯有
      錯誤，係指確定判決違背法規或『現存判例解釋』者而言
      」，即將「法規」乙詞涵括「法規或現存判例解釋」，可
      見判例之功效。抗告人徒以上開判例係增加民事訴訟法第
      104條第1項第3款所未規定之限制要件，影響其權益，而
      故意忽略上開判例具有法源地位，且為衡平供擔保人及受
      擔保利益人之權益，以避免受擔保利益人未依法行使權利
      ，致供擔保人長期處於不確定之危險狀態，始作成前揭意
      旨。是抗告人上開主張，殊無可取。
六、從而，相對人以系爭假扣押程序已終結，其定21日以上期間
    催告抗告人行使權利，抗告人未依法行使權利，爰聲請裁定
    返還系爭提存物，合於民事訴訟法第104條第1項第3款之規
    定，應予准許。是原法院裁定准許相對人返還系爭提存物之
    聲請，及駁回抗告人之聲明異議，並無不合。抗告論旨，猶
    以上開情詞，指摘原裁定不當，求予廢棄，為無理由，應駁
    回其抗告。爰裁定如主文。
中    華    民    國    99    年     1    月    29    日
                    民事第十七庭
                        審判長法  官  藍文祥
                              法  官  陳麗芬
                              法  官  張競文
正本係照原本作成。
本裁定除以適用法規顯有錯誤為理由外，不得再抗告。如提起再
抗告，應於收受後10日內委任律師為代理人向本院提出再抗告狀
。並繳納再抗告費新台幣１千元。
中    華    民    國    99    年    2     月    1     日
                              書記官  章大富

司法院資訊處製作；財團法人民間司法改革基金會備份。
